臺灣高等法院臺中分院民事判決　　　　　100年度上字第120號
上　訴　人　蔡宛臻
訴訟代理人　楊振芳律師
被 上 訴人　楊文錦
訴訟代理人　朱浩萍律師
上列當事人間請求損害賠償事件，上訴人對於中華民國100年2月
10日台灣彰化地方法院99年度訴字第756號第一審判決提起上訴
，本院於100年6月7日言詞辯論終結，判決如下：
    主      文
原判決關於駁回上訴人後開第二項之訴部分並訴訟費用（確定部
分除外）之裁判均廢棄。
被上訴人應再給付上訴人新台幣肆拾萬元及自民國99年5月13日
起至清償日止，按年利率百分之5計算之利息。
上訴人其餘上訴駁回。
第一、二審訴訟費用（確定部分除外），由上訴人負擔4分之3，
餘由被上訴人負擔。
    事 實 及 理 由
一、上訴人主張：
(一)被上訴人於民國（下同）99年1月9日晚上6時46分許，駕駛
    車牌2526-ZH號自小客車，沿彰化縣溪湖鎮○○路由東往西
    方向行駛，經與東環路交岔路口，欲左轉進入東環路時，原
    應注意汽車行駛至交岔路口，轉彎車應讓直行車先行，竟疏
    未注意，即貿然左轉，適有上訴人之子辛秉桓騎乘MB6-836
    號重機車，沿員鹿路由西往東方向行駛，於直行通過上開交
    岔路口，亦疏未注意車前狀況且未減速，致被上訴人所駕自
    小客車車頭碰撞辛秉桓所騎重機車右側車身，辛秉桓人車倒
    地，因而受有顱腦損傷、顱內出血之傷害，經送醫急救後，
    於同年月11日上午7時43分許，因顱內出血不治死亡。被上
    訴人除已給付上訴人殯葬費用新臺幣（下同）25萬元外，餘
    均未賠償分文，爰依民法第184條第1、2項、第191條之2、
    第192條第1、2項、第194條等規定，請求被上訴人應賠償上
    訴人：醫療費用6587元、救護車費用1100元；扶養費用
    部分：以每年扶養費用21萬0576元，上訴人尚有餘命38.42
    年計算（計算式：17548×12＝210576），依第1年不扣除中
    間利息之霍夫曼氏計算法，上訴人1次應受扶養金額為455萬
    3905元（計算式：210576×21.0000000＝0000000）；上訴
    人另有3位子女，故辛秉桓應負擔4分之1扶養費用，即上訴
    人得對被上訴人請求費用為113萬8476元；精神慰撫金部
    分：上訴人為辛秉桓之母，被上訴人撞死辛秉桓後，態度冷
    淡，置身事外，無懺悔之心，而辛秉桓係因上訴人本身疾病
    無法外出工作，始騎車外出工作而遭此橫禍，令上訴人心疼
    不已，憶起扶養之辛勞及將來夢碎，人生至痛，莫過於此，
    且斟酌上訴人高中畢業，並無恆產，又因疾病無法工作，爰
    請求精神慰撫金500萬元。綜上，上訴人可向被上訴人請求
    之金額共計614萬6163元，扣除上訴人已請領之強制汽車責
    任險賠款150萬5281元，從而請求被上訴人應給付上訴人464
    萬0882元。
  【原審就上訴人請求之醫療費用（含救護車費用）7687元，扶
    養費113萬8476元，殯葬費25萬0000元，精神慰撫金150萬元
    ，計289萬6163元，並依被害人與有過失百分之20之比例酌
    減至231萬6930元，再扣除被上訴人已給付之殯葬費25萬元
    ，及上訴人已領得之強制汽車責任保險金150萬5281元，判
    命被上訴人應給付56萬1649元本息，而駁回上訴人其餘之訴
    ，上訴人僅就精神慰撫金及過失比例部分提起上訴（見本院
    卷第30頁反面），其餘部分未提起上訴，被上訴人亦未就其
    敗訴部分提起上訴，該部分已告確定】。
(二)上訴後主張：上訴人得請求被上訴人賠償之精神慰藉金應為
    295萬元，是被上訴人應賠償費用總計434萬6163元，且被害
    人與有過失之比例應僅為百分之10，並非原審認定之百分之
    20，依此計算金額應為391萬1547元，扣除被上訴人已支付
    之殯葬費及上訴人已領之強制險金額共175萬5281元，則被
    上訴人應給付上訴人215萬6266元，原審僅判令被上訴人給
    付56萬1649元即屬有誤，爰聲明：被上訴人應再給付上訴人
    159萬4617元暨法定遲延利息。
(三)上訴後補述：
１、辛秉桓年僅1歲8個月時其父辛民雄即因攝護腺癌死亡，辛秉
    桓之兄辛泊諺時年4歲由其祖母撫養，辛秉桓則由上訴人獨
    自撫養，自幼與上訴人相依為命，母子感情甚篤，辛秉桓事
    母至孝，高中畢業後，因顧及上訴人經濟狀況不佳、身體不
    好，放棄就讀大學，入伍服役後，先到7-11便利商店工作，
    後為籌措日後生活及學雜費，而辭掉7-11之工作，轉至全聯
    果菜公司上班，不意上班途中發生車禍身亡，對上訴人而言
    ，誠屬晴天霹靂。因上訴人罹患腰椎第3到4、第4到5節椎間
    盤突出併滑脫疾病而無法工作謀生，辛秉桓始放棄學業外出
    工作以維家計，並擬升學籌措學費而上夜班，卻因被上訴人
    之侵害，遭此橫禍慘死，上訴人思此而自責悔恨，且憶及昔
    日撫養辛勞及母子天人永隔，天倫夢碎而痛不欲生，終日以
    淚洗面，精神上所受痛苦折磨，實非寸管所能形容。反觀被
    上訴人肇事後，態度冷漠，尤於刑事判決確定其可易科罰金
    ，不用入獄服刑後，更是置身事外，事不干己模樣，更叫上
    訴人痛心疾首。上訴人現罹疾病無法外出工作，且家無恆產
    ，而被上訴人已告退休，享受悠閒生活，且擁有房地乙棟，
    其子女且有任教職者，被上訴人實生活無虞，以兩造身分、
    地位與經濟衡量，被上訴人應賠償上訴人精神慰藉金至少應
    為300萬元為適當，茲以295萬元為請求賠償計算基準，原審
    法院未察，且以被上訴人因車禍亦已受有刑責，而率認上開
    精神慰藉金以150萬元為適當，實屬過低。
２、本件車禍發生時，被上訴人所駕自小客車，係沿彰化縣溪湖
    鎮○○路由東往西方向行駛，經與東環路之交岔路口欲左轉
    進入東環路，故其為轉彎車，而辛秉桓係騎乘重機車，沿員
    鹿路由西往東方向行駛，於直行通過上開交岔路口，為直行
    車。又觀之現場圖暨事故現場照片所示，肇事後自小客車與
    機車位置係被上訴人自小客車前頭撞擊辛秉桓重型機車左側
    ，而非係辛秉桓重機車撞擊被上訴人自小客車，可明車禍之
    發生，非但被上訴人轉彎車未讓直行車先行，且係未行至交
    岔路口中心處前即貿然左轉。再被上訴人行車時，亦未充分
    注意車前狀況，隨時採取必要之安全措施，違反道路交通安
    全規則94條第3項規定之過失。本件縱認辛秉桓亦有未充分
    注意車前狀況並隨時採取減速之必要安全措施之過失，但其
    過失之程度甚為微小，可明本件車禍之肇責，被上訴人至少
    應負百分之90責任，而辛秉桓則僅應負百分之10責任。原審
    未加詳析，徒以辛秉桓為直行車，被上訴人為轉彎車，遽認
    被上訴人應負百分之80過失責任，被害人應負百分之20過失
    責任，亦有違誤。
二、被上訴人則以：
(一)關於慰撫金部分，應審酌兩造之身分、地位、教育程度、財
    產經濟狀況、工作、資力及上訴人因痛失至親，所受精神上
    痛苦等一切情狀而定，被上訴人為國小畢業，年青時以木工
    零工維生，現已60高齡，體力已無法負荷，生活憑藉係撫育
    2孫（每子給付1萬元之2孫養育費），現居住房屋則係女兒
    所有，條件亦係要撫育一外孫相抵，是以雖有房子可住及2
    萬元收入，惟此2萬元，尚須撫養2內孫、1外孫，另以約60
    坪田地，提供其種菜，因而上訴人所謂，被上訴人已告退休
    ，享受悠閒生活，與事實不符，且被上訴人肇事後已支付25
    萬元殯葬費及白包1萬元，以被上訴人之財力已超越社會一
    般行情，更於99年重陽節至被害人塔位祭拜，所謂態度冷漠
    顯非事實，否則上訴人焉有不再請求殯葬費之理？且被上訴
    人雖有房地，然土地係鄉下共有土地，房屋亦係鄉間農舍，
    房地課稅現值為48萬6775元（老舊已不能居住、現住女兒房
    屋），上訴人主張容有出入，從而原審認定上訴人請求精神
    賠償金額150萬應為適當。
(二)被害人行經交叉路口疏未減速慢行，對於本件車禍事故之發
    生亦有過失，被上訴人應負百分之70之主要責任，被害人應
    負擔百分之30之次要責任。被害人與有過失，依民法第217
    條第1項，應酌減被上訴人之賠償金額。本件肇事責任，經
    送臺灣省彰化縣區車輛行車事故鑑定委員會鑑定之結果，認
    被上訴人駕駛自小客車行經行車管制燈光號誌路口綠燈左轉
    時，未讓對向直行車先行，為肇事主因；辛秉桓騎乘重型機
    車行經行車管制燈光號誌路口綠燈直行時，未注意車前狀況
    ，採取必要之安全措施，為肇事次因。則肇事責任，被上訴
    人負主要責任，辛秉桓負次要責任，即被上訴人負百分之70
    責任，辛秉桓應負百分之30責任。且原審以主要責任為百分
    之80，次要責任為百分之20，被上訴人亦願息訟止爭，被上
    訴人亦願舉債給付。上訴固為上訴人之權利，被上訴人亦深
    知生命無價，然損害賠償、慰撫金實務上有一定準則，肇事
    責任亦有一定比例、逾此金額，容非適當，今上訴人在原審
    適法之判決，給付56萬1649元外（含強制險150萬528l元、
    殯葬費25萬元、計為231萬6930元），再請求159萬4617元，
    即非適當。
三、兩造不爭執之事項：
(一)前開車禍，被上訴人過失致死刑責部分，經彰化地檢署檢察
    官提起公訴，由原審法院99年度交易字第109號案件判刑，
    上訴後，經本院99年度交上易字第1220號刑事判決駁回上訴
    確定。
(二)上開車禍之發生，被上訴人為肇事主因，辛秉桓為肇事次因
    ，兩造均有過失。
(三)上訴人支付之醫療費用7687元（含救護車費用1100元）。
(四)被上訴人已給付殯葬費用25萬元；上訴人並已領得車禍汽車
    強制責任保險金150萬5281元。
(五)上訴人除被害人外，另有3名子女。且依97年臺閩地區簡易
    生命表，其平均餘命為38點42年。上訴人得請求之扶養費用
    為113萬8476元。
四、上訴人就原審判准之精神慰撫金150萬元及以80:20之過失比
    例計算部分爭執而提起上訴，是本件之爭點為：(一)上訴人得
    請求之精神慰撫金金額？(二)被上訴人與辛秉桓之過失比例為
    何？經查：
(一)精神慰撫金部分：
    按不法侵害他人致死者，被害人之父、母、子、女及配偶，
    雖非財產上之損害，亦得請求賠償相當之金額，民法第194
    條定有明文。被上訴人上開過失侵權行為，致辛秉桓死亡，
    上訴人為辛秉桓之母，其請求被上訴人賠償精神慰藉金，自
    屬有據。次按慰藉金之賠償，其核給之標準固與財產上損害
    之計算不同，然非不可斟酌雙方身分資力與加害程度，及其
    他各種情形核定相當之數額（最高法院51年台上字第223號
    判例意旨參照）。是慰撫金之多寡，自應斟酌雙方之身分、
    地位、資力、加害之程度、被害人所受之痛苦及其他各種情
    形，而核定相當之數額。查，上開車禍之發生，被上訴人為
    肇事主因，辛秉桓為肇事次因（詳後敘），而被上訴人係40
    年2月22日生，現年69歲，之前從事木工，目前無業在家幫
    子女帶孫子，名下有土地與房屋各1筆，總值約48萬6775元
    ，肇事車輛2526-ZH號自小客車為被上訴人所有；上訴人現
    年47歲（53年5月15日生），高職畢業，從事保險金融業，
    其自陳現罹疾病無法外出工作，且家無恆產，另有3位子女
    ；上開各情，業經兩造陳述甚詳，並有警方調查筆錄、稅務
    電子閘門財產所得調查明細表可稽（參彰化地檢相驗卷第8
    、10頁，原審卷第19頁）。上訴人復陳明：辛秉桓年僅1歲8
    個月時其父辛民雄死亡，辛秉桓之兄辛泊諺時年4歲由其祖
    母撫養，而辛秉桓則由上訴人撫養長大，與上訴人相依為命
    ，母子感情甚篤，辛秉桓高中畢業入伍服役後，為籌措就學
    費用，先後到便利商店及果菜公司上班，於上班途中發生車
    禍身亡，對上訴人誠屬晴天霹靂。因上訴人罹患腰椎第3到4
    、第4到5節椎間盤突出併滑脫疾病無法工作謀生，辛秉桓上
    班途中卻因被上訴人之侵害，遭此橫禍慘死，上訴人為此精
    神上所受痛苦折磨甚劇等情，亦有上訴人提出之辛秉桓薪資
    表、上訴人之診斷證明書及住院收據、戶籍謄本等件足參（
    原審卷第55-60頁）。經審酌上情，暨兩造上開身分、職業
    、地位、經濟情況，及侵權行為情形等一切情況，本院認上
    訴人本件請求之精神慰撫金應以200萬元為適當，逾此範圍
    ，則不應准許。經扣除原審判准之150萬元，被上訴人應再
    給付上訴人50萬元之精神慰撫金。
(二)過失比例部分：
    次按損害之發生或擴大，被害人與有過失者，法院得減輕賠
    償金額，或免除之，民法第217條第1項定有明文；又民法第
    217條第1項規定之適用，原不以財產上之損害賠償請求權為
    限，即非財產上之損害賠償請求權仍有其適用（最高法院74
    年度台上字第2212號判決參照）。經查：被上訴人於99年1
    月9日晚上6時46分許，駕駛自小客車，沿彰化縣溪湖鎮○○
    路由東往西方向行駛，經與東環路之交岔路口，欲左轉進入
    東環路時，原應注意汽車行駛至交岔路口，轉彎車應讓直行
    車先行，竟疏未注意，即貿然左轉，適辛秉桓騎乘重型機車
    ，沿員鹿路由西往東方向行駛，於直行通過上開交岔路口，
    亦疏未注意車前狀況且未減速，致被上訴人所駕自小客車車
    頭碰撞辛秉桓所騎乘之上開重型機車右側車身，辛秉桓人、
    車倒地，因而受有顱腦損傷、顱內出血之傷害，經送醫急救
    後，於同年月11日上午7時43分許，因顱內出血不治死亡等
    情，被上訴人所涉過失致死罪部分，經原審法院99年度交易
    字第109號、本院99年度交上易字第1220號判決判處有期徒
    刑6月確定，為被上訴人所不爭執，並有診斷證明書、道路
    交通事故現場圖、調查報告表及事故現場照片可稽（見彰化
    地檢署99相28號卷第7-23頁），並經本院調閱刑卷查明無訛
    。按汽車行駛時，駕駛人應注意車前狀況及兩車併行之間隔
    ，並隨時採取必要之安全措施；汽車行駛至交岔路口，轉彎
    車應讓直行車先行；又左轉彎時，應距交岔路口30公尺前顯
    示方向燈或手勢，換入內側車道或左轉車道，行至交岔路口
    中心處左轉，並不得占用來車道搶先左轉。道路交通安全規
    則第94條第3項、第102條第1項第7、5款分別定有明文。被
    上訴人駕駛汽車，自應注意上述道路交通安全規則之規定，
    又依附卷之交通事故調查報告表(一)、(二)、現場照片所示
    ，本件車禍發生時，天候晴、夜間有照明、柏油路面、乾燥
    、無缺陷、無障礙物、視距良好，無不能注意之情事，被上
    訴人竟疏未注意及此，未行至中心處即貿然左轉，肇致本件
    車禍發生，致辛秉桓因而受傷致死，顯已違反前揭規定，其
    有過失至明。而辛秉桓騎乘重機車行經行車管制燈光號誌路
    口綠燈直行時，未注意車前狀況，採取必要之安全措施，亦
    屬與有過失。再本案經送臺灣省彰化縣區車輛行車事故鑑定
    委員會鑑定之結果，亦同認被上訴人駕駛自小客車行經行車
    管制燈光號誌路口綠燈左轉時，未讓對向直行車先行，為肇
    事主因；辛秉桓騎乘重機車行經行車管制燈光號誌路口綠燈
    直行時，未注意車前狀況，採取必要之安全措施，為肇事次
    因。此有臺灣省彰化縣區車輛行車事故鑑定委員會99年5月
    31 日彰鑑字第0995601120號函附之彰化縣區990225案鑑定
    意見書可參（彰院99交易109號刑卷第40-42頁）。準此，本
    院認被上訴人與辛秉桓之過失程度應各為80%、20%之比例為
    適當。上訴人雖主張被上訴人駕車未行至交岔路口中心處前
    貿然左轉，有違反道路交通安全規則第102條第1項第5款規
    定，其過失責任應予加重等語，惟被上訴人駕車駛至上揭交
    岔路口時未行至中心處及未讓直行車先行即貿然左轉致肇車
    禍，均經本院認定如上，則此部分之疏失亦含括在其應負之
    80%過失責任內，上訴人主張本件車禍事故辛秉桓僅為肇事
    次因，僅應負擔10%之過失比例等語，尚非可採。
(三)依此計算，扣除原審判決確定部分之金額後，上訴人得請求
    被上訴人再給付之精神慰撫金應為40萬元（50萬元×8/10＝
    40萬元）。
五、綜上，上訴人依民法侵權行為損害賠償規定，請求被上訴人
    賠償之精神慰撫金為200萬元，扣除原審判准之150萬元，並
    依被上訴人應負擔之過失比例80%計算，被上訴人應再給付
    上訴人40萬元，從而，上訴人請求被上訴人再給付40萬元及
    自起訴狀繕本送達翌日即99年5月13日起至清償日止按年利
    率百分之5計算之利息（見原審99年度交附民字第28號案卷
    第21頁），尚無不合，應准許之。逾上開金額之請求，則屬
    無據，不應准許。上開應准許部分，上訴人上訴論旨指摘原
    審為上訴人敗訴判決不當，求予廢棄改判，為有理由，應由
    本院將此部分廢棄改判如主文第2項所示。上開不應准許部
    分，原審為上訴人敗訴判決，並無不合，上訴論旨指摘原判
    決此部分不當，求予廢棄改判，為無理由，應予駁回。又本
    件為判決之事證已臻明確，兩造其餘攻擊防禦方法，核不影
    響判決結果，爰不贅論，併此敘明。
據上論結，本件上訴為一部有理由，一部無理由，爰依民事訴訟
法第449條第1項、第450條、第79條，判決如主文。
中    華    民    國   100    年    6     月    21    日
                民事第四庭    審判長法  官  陳蘇宗
                                    法  官  吳美蒼
                                    法  官  林欽章
以上正本係照原本作成。
不得上訴。
                                    書記官  蔡嘉萍
中    華    民    國   100    年    6     月    22    日
                                                      Ｓ